最高法院刑事判決　　　　　　九十六年度台上字第三五四二號
上　訴　人　甲○○
上列上訴人因偽造文書案件，不服台灣高等法院台南分院中華民
國九十五年六月七日第二審更審判決（九十四年度重上更(一)字第
五三六號，起訴案號：台灣嘉義地方法院檢察署八十九年度偵字
第四一九七號），提起上訴，本院判決如下：
    主  文
上訴駁回。
    理　由
一、行使偽造、變造私文書部分：
按刑事訴訟法第三百七十七條規定，上訴於第三審法院，非以判
決違背法令為理由，不得為之。是提起第三審上訴，應以原判決
違背法令為理由，係屬法定要件。如果上訴理由狀並未依據卷內
訴訟資料，具體指摘原判決不適用何種法則或如何適用不當，或
所指摘原判決違法情事，顯與法律規定得為第三審上訴理由之違
法情形，不相適合時，均應認其上訴為違背法律上之程式，予以
駁回。本件上訴人甲○○上訴意旨略稱：(一)、原判決認定上訴人
有行使偽造私文書犯行，係依憑上訴人於民國九十一年九月十七
日，所提出由被害人賴家容（原姓名賴美華）所書寫之對帳單二
張，為其主要論據之一。然由被害人於原審更審前所供述之內容
，足見該對帳單係其發現上訴人盜賣股票前所書寫，被害人嗣又
改稱各情並非事實。又該對帳單所載「代墊部份」，係指被害人
授權上訴人將股票賣出後，將所得款項貸與他人做丙種墊款，該
對帳單乃雙方計算應付本息之金額，被害人顯係事前知情並同意
放款予他人。另該對帳單記載「股票（新台幣，下同）一四七萬
，四月一日至六月二十日……」等情，其中所記載之一百四十七
萬元，係上訴人於八十九年三月八日，賣出股票共計一百七十九
萬九千五百元（以一百八十萬元計算），於放款與他人後，同年
三月底借款人返還三十三萬元，故為一百四十七萬元。而上訴人
苟係盜賣即應以全額計，不應以一百四十七萬元計算，且利息亦
應自盜賣股票之日起算，而不應自八十九年四月一日起算，足見
該對帳單係被害人授權上訴人做丙種墊款所為之計算。再被害人
稱「代墊部份」係上訴人剪貼而來，亦非事實。乃原審未採被害
人於原審更審前之供述，而以推論之詞為不利上訴人之認定，於
法有違。(二)、被害人指稱：伊在相關取款條上蓋妥印鑑後交上訴
人保管等情，並非實在，而檢察官就此亦未舉證證明；被害人就
其交付上訴人幾張空白取款條，先後供述不一；被害人擔任勤益
建材公司總務經理，豈會輕易將蓋妥印鑑章之空白取款條交上訴
人；如原判決附表二編號五所示之交易型態為轉帳，則該部分之
十三萬二千六百五十八元，是否轉帳入上訴人戶內，亦非全無疑
義。乃原審就上情未詳予調查釐清論述說明，逕為不利上訴人之
認定，於法有違。(三)、原判決認定上訴人有行使偽造私文書等犯
行，係依憑台新國際商業銀行（下稱台新銀行）存款取款憑條五
紙，為其主要論據之一。然上訴人詳閱辯護人之閱卷資料，並未
發現其內有上開存款取款憑條五紙。(四)、原判決理由欄援引上訴
人供稱：「（錢提領出來之後，都是借給洪智博？）八十九年四
月份之前借的對象很多，四月份以後才都借給洪智博。」等語，
其與證人洪智博證稱：「於八十九年二月底至八十九年四、五月
間，共向甲○○借款六百九十萬元，僅清償一百萬元以內，還欠
五、六百萬元，借錢時未問資金來源」等情，其間並無相互不一
之情形。乃原判決理由欄論述說明上開供述內容不一，即依憑被
害人前後不盡明確一致之供述，逕為不利上訴人之認定，於法有
違等語。
惟查原判決認定上訴人有原判決事實欄所載之行使偽造、變造私
文書犯行，係以上訴人並不諱言：連續五次向台新銀行領取如原
判決附表二所示之款項，及變造協和證券股份有限公司嘉義分公
司（下稱協和證券公司）被害人存摺內容等情是實。上訴人雖否
認有行使偽造私文書犯行，辯稱：伊所為均事先經被害人之授權
，嗣因被害人配偶欲查帳，伊始配合被害人變造存摺內容云云。
然查上訴人確有前揭犯行，業據被害人指訴甚詳，並有台新銀行
存款取款憑條五紙、協和證券公司證券存摺一本、上訴人所書立
之切結書一紙等附卷可稽。參酌如原判決附表一所示遭上訴人盜
賣之股票，均無下單賣出錄音紀錄可查，有協和證券公司協理穆
志誠簽註之證明書可憑；依協和證券公司客戶交易明細表相關之
記載，足見被害人指稱伊不可能賠本將如原判決附表一所示股票
賣出等情，係屬事實；上訴人就其辯稱：被害人同意將股款領出
借與他人生息一節，並不能提出相關證據證明係屬事實；依上訴
人提出被害人製作對帳單影本所記載之內容，堪認被害人指稱：
伊於八十九年四月初，因不知矽品股票於八十九年三月八日已遭
上訴人盜賣，故於該對帳單記載賣出台塑及矽品股票收入約五十
八萬元等情，係屬事實；上訴人將協和證券公司被害人存摺之第
二頁撕去，另在第一頁及第三頁所補登之資料，核與協和證券公
司客戶交易明細表所載內容不符，且其相關日期及補登事項錯亂
無章，顯見上訴人恐盜賣股票之事為被害人發覺而為上開犯行；
依證人穆志誠、何明坤所證述之內容，足見上訴人於盜賣股票之
事遭被害人發覺後，曾私下與被害人洽商解決之方法，且上訴人
於所書之切結書內並記載：「本人甲○○於十個工作天內，願補
足差額內容如下……，以上應能補至滿意之程度，如無願負一切
之法律責任」等內容；上訴人自承：於八十九年六月十三日、同
年月十九日及二十日，已償還被害人五十三萬元等情，堪認被害
人不利上訴人指訴各情係屬事實。又依被害人指述各節及相關記
帳單所載之內容，足見被害人之定存與股票係不同來源之資金，
上訴人提領如原判決附表二所示之款項，係利用其與被害人做丙
種墊款，被害人須預領其台新銀行定存帳戶為資金來源，而該帳
戶與被害人股票帳戶為相同之印鑑，上訴人係趁被害人先在空白
取款條上蓋妥印鑑章交其保管之機會，在該等空白取款條上填寫
相關日期及金額後，據以領取如原判決附表二所示之款項。被害
人就交付空白取款條與上訴人之張數，其前後之供述雖不盡一致
。然上訴人既先後五次提領如原判決附表二所載之款項，足見被
害人應係蓋交五張空白取款條與上訴人，被害人或因時間相隔已
久而記憶不清，然尚不能以此即為有利於上訴人之論斷。上訴人
提出被害人製作之另二張對帳單影本，依被害人供述各情及該二
張對帳單影本所記載之內容，足見該二張對帳單係被害人於八十
九年六月八日，發現其股票遭上訴人盜賣後，與上訴人洽商解決
之方法時，被害人將其與上訴人間所有之金錢糾紛，全部為總清
算後所為之計算記載，上開二張對帳單亦不能為有利於上訴人之
論斷。上訴人否認辯解各情，係屬事後卸責之詞，不足採信等情
，予以綜合判斷。因而撤銷第一審判決，改判依牽連犯從一重論
處上訴人連續意圖為自己不法之所有，而侵占對於業務上所持有
之物罪刑，已於判決內說明其所憑之證據及其認定之理由，從形
式上觀察，並無違背法令之情形。按供述證據前後，雖稍有參差
或互相矛盾，事實審法院非不可本於經驗法則斟酌其他證據作合
理之比較定其取捨，從而供述證據之一部認為真實者予以採取，
亦非證據法則所不許。又證據之取捨與證據之證明力如何，均屬
事實審法院得自由裁量、判斷之職權；苟其此項裁量、判斷，並
不悖乎通常一般之人日常生活經驗之定則或論理法則，又於判決
內論其何以作此判斷之心證理由者，即不得任意指摘其為違法
，而據為提起第三審上訴之合法理由。原判決綜合上述各項證據
資料，認定上訴人確有前揭犯行，並就被害人相關供述各情等，
已說明其為如何斟酌取捨之理由，乃其採證認事調查職權之合法
行使，不容任意指為違法。稽諸第一審卷宗內確有原判決理由欄
所援引，即如原判決附表二所示之台新銀行存款取款憑條五紙（
第一審卷第一宗第一七三頁、第一七七至一八０頁），上訴意旨
未依卷內資料指摘，並非有據。原判決論述說明上訴人相關辯解
各情，不足採信，並非單憑如上訴意旨(四)所載一節，縱認原判決
就上情所為之論述說明未臻詳細，而有微疵，然於判決之結果並
無影響，依刑事訴訟法第三百八十條規定，仍不得據為合法之第
三審上訴理由。按有利於被告之證據不採納及應於審判期日調查
之證據，係指該證據倘予採納或經調查所能證明者，得以推翻原
審判決所確認之事實，而得據以為不同之認定而言。如非事理所
必然，或係無從調查之證據方法，即欠缺其調查之必要性，縱未
調查，或未於理由特加說明，均與所謂違背法令之情形不相適合
。原判決已說明上訴人確有為前揭犯行，其所依憑之證據及理由
甚詳，且原審縱就上訴意旨(二)所載各情再為調查，亦非即能為利
於上訴人之認定，尚不得任意指摘原審有應調查之證據而未予調
查之違法。況原審於最後審判期日調查證據完畢開始辯論前，審
判長問上訴人及其原審選任辯護人尚有何證據請求調查，上訴人
及其原審選任辯護人均答稱：「無」（原審卷第一四三頁）。而
本院為法律審，上訴人在本院又為此爭執，自非依據卷內資料執
為指摘之合法上訴第三審理由。上訴人徒憑己意或就原判決已有
說明之事項，或就原審判斷證據證明力之合法職權行使，漫指其
違法，重為單純事實上之爭執，難謂係適法上訴第三審之理由，
其此部分上訴違背法律上之程式，應予駁回。又不得上訴於第三
審法院之罪與得上訴之罪為牽連犯，而以不得上訴之罪為重，得
上訴之罪為輕，雖依修正前刑法第五十五條從不得上訴之重罪論
科，惟其競合犯之輕罪，原得上訴，並不因競合犯罪之該重罪不
得上訴於第三審法院而受影響。上訴人所犯行使偽造、變造私文
書罪，原得上訴於第三審法院，雖依牽連犯從重論處之業務侵占
罪為不得上訴第三審之罪，但依上開說明，行使偽造、變造私文
書罪部分，自仍得上訴於第三審法院，附此敘明。
二、行使業務登載不實文書、業務侵占、普通侵占部分：
按刑事訴訟法第三百七十六條所列各罪之案件，經第二審判決者
，不得上訴於第三審法院，法有明文。本件上訴人另犯行使業務
登載不實文書、業務侵占、普通侵占等罪部分，原判決認係分別
成立刑法第二百十六條、第二百十五條、第三百三十六條第二項
、第三百三十五條第一項之罪，核分屬刑事訴訟法第三百七十六
條第一款、第三款之案件，依上開說明，既經第二審判決，自不
得上訴於第三審法院。且縱此部分與前述行使偽造、變造私文書
部分，有牽連犯關係為裁判上一罪，但其行使偽造、變造私文書
部分之上訴為不合法，本院應從程序上予以駁回，而無從為實體
上判決，對於輕罪之行使業務登載不實文書、業務侵占、普通侵
占部分，亦無從適用審判不可分原則，為實體上審判。上訴人竟
復對此部分提起上訴，顯為法所不許，應予駁回。
據上論結，應依刑事訴訟法第三百九十五條前段，判決如主文。
中　　華　　民　　國　九十六　年　　七　　月　　五　　日
                      最高法院刑事第一庭
                          審判長法官  董　明　霈
                                法官  林　茂　雄
                                法官  張　祺　祥
                                法官  呂　永　福
                                法官  賴　忠　星
      本件正本證明與原本無異
                                      書  記  官
中　　華　　民　　國　九十六　年　　七　　月　 十三 　日
                                                z
